臺灣高等法院刑事判決
108年度上易字第2464號
上  訴  人  臺灣桃園地方檢察署檢察官
被      告  劉國勝


上列上訴人因被告違反毒品危害防制條例案件，不服臺灣桃園地
方法院107年度審易字第2814號，中華民國108年7月12日所為之
第一審判決（起訴案號：臺灣桃園地方檢察署107年度毒偵字第2
970號），提起上訴，本院判決如下：
    主  文
上訴駁回。
    理  由
一、公訴意旨略以：被告劉國勝基於施用第二級毒品之犯意，於
    民國107年1月31日凌晨0時30分許為警採尿時起回溯120小時
    內某時，在臺灣地區不詳地點，以不詳方式施用第二級毒品
    甲基安非他命一次。嗣為警於107年1月30日晚間11時30分許
    ，經同意搜索，在吳昆璋承租，而劉國勝、邱德明、趙威至
    在場之桃園市○○區○○路00號金城大旅社201室查獲，並扣得
    吳昆璋所有之安非他命吸食器二組（吳昆璋、邱德明、趙威
    至所涉施用毒品罪嫌，均由檢察官另案偵辦）。因認被告涉
    犯毒品危害防制條例第10條第2項之施用第二級毒品罪嫌。
二、按犯罪事實應依證據認定之，無證據不得認定犯罪事實；又
    不能證明被告犯罪者，即應諭知無罪之判決，刑事訴訟法第
    154條第2項、第301條第1項分別定有明文。
三、公訴人認被告涉犯施用第二級毒品罪嫌，無非係以被告於警
    詢時之供述、證人吳昆璋、邱德明、趙威至之證述、桃園市
    政府警察局中壢分局真實姓名與尿液、毒品編號對照表、同
    意搜索證明書、台灣檢驗科技股份有限公司濫用藥物檢驗報
    告及被告提示簡表、刑案資料查註紀錄表、全國施用毒品案
    件紀錄表及矯正簡表等，為其主要論據。
四、訊據被告固坦承有施用第二級毒品之事實，惟辯稱：警察無
    搜索票闖入民宅，是違法搜索，他沒在我身上搜到什麼違禁
    物，之後還硬把在場的人帶回派出所採尿，並說若不配合採
    尿就不放大家回去等語。
五、本院之認定：
（一）證人吳昆璋於原審證稱：本案房間我租很久，從案發前4
      、5個月就開始租，那邊是整排的透天房屋，房東有其中
      兩間透天的房子合在一起，出入是獨立分開，旅社及租房
      子的各有一個門，當時我有聽到敲門聲，我問是誰，是我
      朋友黃建祥，是警察叫黃建祥幫忙敲門，警察躲在黃建祥
      後面，我打開時警察就闖進來，沒有說是警察，也沒有給
      我看證件，直接把我推開，我說沒有搜索票，可以直接走
      進來嗎，警察就把我推開，因為房間廁所旁邊有一個衣櫃
      擋住裡面的桌椅，門打開並不會看到當時我們坐的地方，
      而看不得到房間整體情形，員警走進來看到桌子上面有破
      掉的吸食器，我當時還要去拿走藏起來，但因警察已經先
      看到而有阻止我，我就再放下去，警察就要把我們全部的
      人帶回去，被告不要，警察硬要帶我們走，當時警察一直
      要搜被告的身體，但被告一直不要，最後沒有搜成功，警
      方沒有搜索，就把我們全部帶回派出所，帶回派出所後，
      被告有跟警察說不配合驗尿，但警察說不配合就不讓我們
      全部的人回去，要把我們送法院，如果配合的話，函送就
      好，所以我們全部才都配合驗尿等語（見原審卷第146頁
      至第153頁）。佐以證人葉德豐於原審結證稱：我媽媽才
      是金城大旅社的登記負責人，我是幫我媽媽照顧，中壢區
      興農路89號是我的房子，那是套房出租，所以我是吳昆璋
      的房東，而旅社是中壢區興農路91號，是兩棟不同的房子
      ，但是連在一起，出入是獨立的，警方當天是搜索中壢區
      興農路89號201號房間，那邊是我租給吳昆璋的套房，並
      不是91號的金城大旅社，警察寫錯了，警察搞不清楚狀況
      ，吳昆璋不可能租在營業場所的金城大旅社內，他也沒有
      辦法租，旅社房間日租比較貴，一個月要新臺幣（下同）
      2萬多元，我租給吳昆璋的房間比較便宜，當時一個月租
      金8千元。我這裡租客進進出出，警察也常來看，連我家
      的後面他也常去看，我當時不知道沒有搜索票不能去非營
      業場所，而且我也不好意思拒絕，中壢分局函覆法院說案
      發當天所長陳孝龍、警員黃玉麟、陳威遠清查旅社，在興
      農路91號金城大旅社201號房查獲被告等人的函文是錯誤
      的，金城大旅社201號房根本沒有被臨檢過，金城大旅社
      有201號房，是同樓層，但是不同間等語明確（見原審卷
      第156頁至第158頁）。足認本案警方查獲被告與吳昆璋等
      人之地點係屬吳昆璋承租之桃園市○○區○○路00號私人套房
      ，而非同區興農路91號金城大旅社之201號客房，該套房
      性質上不屬公共場所，未經承租人吳昆璋同意，自不得合
      法進入。
（二）又證人即查獲被告等人之中壢分局內壢派出所前所長陳孝
      龍於原審證述：因金城大旅社為治安顧慮場所，長期有吸
      毒的人在該處聚集，所以我們有編排例行性的臨檢，本件
      沒有臨檢紀錄，可能是同事忘記做了，旅社老闆是葉德豐
      ，他們的旅社相連在一起，金城大旅社租給房客是比較舊
      的旅社，都是這個老闆在出租給房客，因為91號是金城大
      旅社地址，但是本案查獲到底是89號或91號我們不是那麼
      清楚，我們就是記金城大旅社的地址，當時我們去91號時
      ，沒有看到人，91號隔壁有房客在出入，所以我們去臨檢
      ，當時我們在樓下碰到毒品人口黃建祥，問黃建祥為何在
      此，還有沒有可疑的人，他說我們執行臨檢的那間有毒品
      人口聚集在房間，我們請黃建祥帶我們上去，由黃建祥敲
      門，他們有開門，是何人開門我沒有印象，當時沒有人拒
      絕讓我們進去，且我確定吳昆璋是坐在房間的中間座位。
      開門之後，房間東西不多，應該是有衣櫃，但是不是在門
      口我忘記了，他們開門後，我們就看到人很多聚集在那邊
      ，當時我們還沒有進去，就有看到吳昆璋有藏匿吸食器的
      動作，藏在手掌心，我們進去詢問他藏匿什麼，並請吳昆
      璋把藏匿的東西拿出來，他打開後發現是使用過的安非他
      命吸食器，而確認他們是施用毒品的現行犯或準現行犯，
      因他們都是轄內吸毒人口，現場只有吸食器，我發現吸食
      器時，就問他們是否還有藏匿毒品，並讓我們進一步搜索
      ，他們同意讓我們安全檢查及搜索，我們有強制把他們這
      些人帶回我們派出所配合調查。因為當下現場有查獲使用
      過的吸食器，沒有人承認是何人的，只有看到吳昆璋有藏
      匿，但是桌上他也沒有說清楚是誰的，我們說你們無法證
      明吸食器是誰的，我們就請他們回去，現場前科查詢，他
      們都有吸毒的前科，所以請他們回派出所了解。因為認定
      他們是毒品的現行犯與準現行犯，我們有強制帶回去，因
      為被告與在場的人不願意配合回去調查，本案我就是依毒
      品危害防制條例認定他們涉有犯罪嫌疑，採尿規定我不知
      道是哪一條，被告他們都表示有吸毒，都願意配合採尿等
      語（見原審卷第176頁至第186頁）。依吳昆璋前揭證述內
      容，可認本案員警係透過吳昆璋認識之黃建祥敲門，並於
      吳昆璋應門後旋即進入其承租套房屋內，並於發現吳昆璋
      有藏匿安非他命吸食器之舉後要求交出，而未再查獲其他
      違禁物，並因被告及吳昆璋等人拒絕配合調查，而由員警
      強制將被告及吳昆璋等人帶回派出所調查及採尿送驗等情
      ，洵堪認定。
（三）再者，原審曾函請桃園市政府警察局中壢分局（下稱中壢
      分局）提供本案臨檢紀錄表等相關資料，該分局以107年1
      1月27日中警分刑字第1070063872號函暨所附警員黃玉麟
      之報告表示：本案係內壢派出所所長陳孝龍、警員黃玉麟
      、陳威遠於107年1月30日22時至24時執行轄內旅社清查勤
      務時，在中壢區興農路91號「金城大旅社」201號房查獲
      被告等人，現場未製作臨檢記錄等情（見原審卷第65頁、
      第69頁），惟依前揭說明，本案警方查獲被告及吳昆璋等
      人之地點並非金城大旅社201號房，則警方未持搜索票，
      又未經套房承租人吳坤璋同意進入房內，其適法性已非無
      疑；原審另函詢中壢分局本案對被告採尿之法令依據，並
      請該分局提供被告所簽立之採尿同意書，然該分局僅以10
      8年3月14日中警分刑字第1080010613號書函檢送警員黃玉
      麟職務報告，略以：「職警員黃玉麟現任職中壢分局內壢
      派出所，於107年01月30日23時30分在中壢區興農路91號
      （金城大旅社）查訪時，發現201號房間內桌上有2組安非
      他命吸食器，現場計有劉國勝、吳昆璋、邱德明、趙威至
      等4民，遂現場將劉國勝等4民帶回派出所採集尿液檢驗，
      並於108年01月31日00時30分對劉國勝等4民尿液均呈現毒
      品安非他命陽性反應，職對劉國勝製作筆錄時坦承於107
      年01月28日在中壢區南園二路（正確地址不詳）有吸食毒
      品安非他命，因此將劉國勝等四民涉嫌違反毒品危害防制
      條例第10條第2項。」等語回覆（見原審卷第125頁）。足
      見本案被告並未經中壢分局以現行犯隨案解送地檢署檢察
      官偵辦甚明，另遍查全案卷資，查無經被告簽署之同意搜
      索證明書、採尿同意書及逮捕通知書等佐證被告同意搜索
      、採尿及經警方逮捕之相關文書，稽此足認中壢分局陳孝
      龍等員警雖稱本案被告為毒品之現行犯與準現行犯而強制
      將其等帶回派出所採尿，本案被告形式上卻未經員警以現
      行犯逮捕，亦非經其同意而自願採尿。
（四）綜合上揭各情，本案員警無故侵入吳昆璋個人承租之民宅
      後，並未見被告劉國勝正吸食毒品或於身體外觀可見之處
      露有犯罪痕跡，則被告並非刑事訴訟法第88條所規定之現
      行犯或準現行犯，員警僅因被告不配合回派出所接受調查
      ，竟強制將被告等人帶返派出所，顯已實質拘束被告之人
      身自由，縱無施以上手銬、腳鐐或簽署逮捕通知書之外觀
      形式，仍屬違法逮捕，是本案員警尚不得依刑事訴訟法第
      205條之2規定對被告強制採取尿液，顯見被告當時確係因
      處於違法強制力下，迫不得已始配合警方採尿，憑此足徵
      被告上揭所辯核屬真實，殊值採信。本案警方既屬違法對
      被告強制採驗尿液，則本案採得之被告尿液，自核屬實施
      刑事訴訟程序之公務員因違背法定程序取得之證據，灼然
      已明。又為鑑驗系爭被告尿液有無毒品成分之本案台灣檢
      驗科技股份有限公司於107年2月22日出具報告編號UL/201
      8/00000000（檢體編號：E000-0000）濫用藥物檢驗報告
      ，則屬上揭違法取得尿液之衍生證據，蓋若無該尿液，就
      不會有此檢驗報告，其於檢驗科學上之有效性及法律上效
      力均須依附於系爭被告尿液，本身並無獨立性，自屬當然
      。按法治國原則下正當法律程序之要求，自不容偵查機關
      採行不計代價、不論是非、不擇手段之策以為犯罪之偵查
      ，是以為確保實體真實發現兼謀人權保障起見，復秉干預
      保留原則，刑事訴訟法乃針對各類具基本權干預性之偵查
      作為設有相關規範資為遵循之依據，因之，倘有所違反，
      則為達遏阻違法偵查之目的性考量，將生證據排除之效果
      ，此即所謂「證據使用之禁止」，俾維護偵查作為之公正
      、純潔及可信賴性。經查，本案警方所為尿液之採集係出
      諸非法拘束被告人身自由之途強行為之，業如前述，已嚴
      重侵害其人身自由、隱私、個人資料自主及不自證己罪等
      基本人權，況此更屬員警恣意妄為之故意行舉，主觀上存
      具之惡性極濃，已達任何稍有理性者均難容受之地步，嚴
      損偵查作為之公正、純潔及可信賴性，復依當時情形，猶
      未見有不得不如此之急迫性，再所侵及者，係前揭各項被
      告之重要基本權，侵害法益之程度亦重，又奠此重大代價
      所換得之所謂「公益」，不過為無涉他人法益侵害性，但
      屬「戕己身體健康」之施用毒品犯行之追訴，二者間輕重
      之差距懸殊，極端失衡，自乏相當性。是此非法採集之尿
      液對被告訴訟上防禦權之行使自構成重大妨害，未能通過
      刑事訴訟法第158條之4所定「權衡原則」之檢驗，職是，
      為貫澈遏阻違法偵查之目的性，以維護被告基本人權及刑
      事訴訟之正當法律程序，本院認系爭被告尿液及為鑑驗該
      尿液毒品成分之濫用藥物檢驗報告皆應排除而無證據能力
      ，均不得援為本案之證據。
（五）末按被告或共犯之自白，不得作為有罪判決之唯一證據。
      仍應調查其他必要之證據，以察其是否與事實相符，刑事
      訴訟法第156條第2項定有明文。揆其立法目的不僅在於避
      免偵察機關為不當之取供，並藉補強證據擔保自白之真實
      性。而所謂補強證據，則指除該自白本身外，其他足資以
      證明自白之犯罪事實確具有相當程度真實性之證據而言。
      雖其所補強者，非以事實之全部為必要，但亦須因補強證
      據與自白之相互利用，而足使犯罪事實獲得確信者，始足
      當之（最高法院74年台覆字第10號判例可資參照）。經查
      ，本案得資為被告自白之佐證並引為論罪科刑之依據，最
      關鍵者即為其尿液及基此衍生之台灣檢驗科技股份有限公
      司濫用藥物檢驗報告，而上開證據因屬非法取證，經本院
      排除其證據能力，已如前述，則本案僅有被告於警詢、原
      審及本院審理時自白之唯一證據，檢察官就被告犯行所為
      之其他訴訟上證明，尚無法用以補強被告自白之真實性，
      是依上開規定，不能僅憑被告自白，遽為不利於被告之認
      定。此外，復查無其他積極證據足以證明被告有起訴意旨
      所指之上揭犯行，揆諸首揭法條、判例要旨之說明，既不
      能證明被告犯罪，原審對被告此部分為無罪之諭知，即核
      無不合。
六、檢察官雖不服原審諭知被告無罪之判決，提起上訴，指稱：
（一）被告於現場開啟房門後，即經員警目視查得持有毒品吸食
      器，衡情若被告非施用毒品犯行實施中或實施後即時發覺
      ，當無必要將吸食器放於其可一觸可及之身旁而能隨時藏
      匿，足認被告遭查獲當下屬刑事訴訟法第88條第2項所規
      範之施用毒品現行犯。被告於現場經查獲員警勸諭下，自
      願同意配合返所採尿，故員警始未以逮捕之強制物理手段
      施加其上，為證人即查獲員警陳孝龍證述在案，核與被告
      於偵審中並未指稱員警有以何種物理強制手段逼迫其回所
      採尿之情形相符。
（二）又若被告確實始終未曾自願配合警方採尿，員警大可依現
      行犯逮捕之法令依據，施以逮捕後，再執行刑事訴訟法第
      205條之2之規定對其強制採尿，而無違法對被告強制採尿
      之動機及必要。
　　原審就上開對被告不利之證詞資料，如何不足以證明被告犯
    罪，未見有詳述其理由，容有判決理由不備之違誤，爰依刑
    事訴訟法第344條第1項、第361條提起上訴，請將原判決撤
    銷，更為適當合法之判決云云。
七、惟查，
（一）中壢分局員警陳孝龍等人未經同意進入吳昆璋個人承租之
      私人套房時，於目視所及之處發現吳昆璋有藏匿安非他命
      吸食器之舉後要求交出，而未再查獲其他違禁物，並因被
      告等人拒絕配合調查，而由員警強制將被告等人帶回派出
      所調查及採尿送驗等情，均經本院認定及說明如前。是除
      吳昆璋外，其餘包括被告劉國勝之房內人士，並未有何經
      員警一望即知有犯罪痕跡或嫌疑之情事，又依吳昆璋於原
      審之證述，扣案之吸食器已破損無法使用，復有刑案現場
      照片可佐（見原審卷第152頁，毒偵字卷第39頁），自難
      認被告係施用毒品犯行實施中或實施後即時發覺之現行犯
      ，或因持有物件、於身體衣服等處露有犯罪痕跡之準現行
      犯。檢察官上訴意旨僅因員警目視查得吸食器時，被告亦
      在場，而逕認被告屬現行犯，尚嫌速斷。
（二）本件依卷證資料所示，僅有被告於警詢、原審及本院審理
      時自白之唯一證據，而違法取得之尿液及其衍生之濫用藥
      物檢驗報告，因無法通過刑事訴訟法第158條之4所定權衡
      原則之檢驗，而無證據能力，復無其他證據可補強被告自
      白之真實性，基於「罪證有疑，利於被告」原則，自應為
      對被告有利之認定。
（三）檢察官上訴意旨，並未提出任何新事證，僅就原審採證及
      認事再為爭執；本院已依前開理由認定說明原判決認定被
      告無罪尚無不合，認上訴意旨核無理由，其上訴應予駁回
      。
據上論斷，應依刑事訴訟法第368條，判決如主文。
本案經檢察官羅松芳到庭執行職務。
中　　華　　民　　國　　109 　年　　3 　　月　　25　　日
                  刑事第二十庭  審判長法　官  王復生
                                      法　官  張紹省
                                      法　官  遲中慧
以上正本證明與原本無異。
不得上訴。
                                      書記官  鄭巧青
中　　華　　民　　國　　109 　年　　3 　　月　　25　　日